【裁判字號】    99,判,1015
【裁判日期】    990930
【裁判案由】    地價稅
【裁判全文】
最  高  行  政  法  院  判  決
                                      99年度判字第1015號
上  訴  人  戊○○
上  訴  人
即被上訴人  巳○○
            甲○○
            丙○○
            乙○○
            丁○○
            午○○○
            未○○
            申○○○
            己○○
            庚○○○
            壬○○
            癸○○
            辛○○
            子○○
            丑○○
            酉○○
            黃吳麗娟
            黃彥儒
            黃彥智
            黃齡瑩
            （原審原告黃書胤於95年12月30日死亡，由其繼承
              人即上訴人黃吳麗娟、黃彥儒、黃彥智、黃齡瑩
              承受訴訟）
            寅○○
            戌○○○
            卯○○
            亥○○
            辰○○
共      同
訴訟代理人  楊嘉中律師
上  訴  人
即被上訴人  臺北市稅捐稽徵處
代  表  人  玄○○
上列當事人間地價稅事件，上訴人對於中華民國97年5月15日臺
北高等行政法院95年度訴字第844號判決，提起上訴，本院判決
如下：
    主  文
原判決主文第1項（即原告之訴關於90年度、91年度及92年度除
原告戊○○部分外，訴願決定撤銷）及該部分訴訟費用均廢棄。
廢棄部分上訴人（即被上訴人）巳○○、甲○○、丙○○、乙○
○、丁○○、午○○○、未○○、申○○○、己○○、庚○○○
、壬○○、癸○○、辛○○、子○○、丑○○、酉○○、黃吳麗
娟、黃彥儒、黃彥智、黃齡瑩、寅○○、戌○○○、卯○○、亥
○○及辰○○在第一審之訴駁回。
上訴人戊○○、巳○○、甲○○、丙○○、乙○○、丁○○、午
○○○、未○○、申○○○、己○○、庚○○○、壬○○、癸○
○、辛○○、子○○、丑○○、酉○○、黃吳麗娟、黃彥儒、黃
彥智、黃齡瑩、寅○○、戌○○○、卯○○、亥○○及辰○○之
上訴駁回。
廢棄部分第一審訴訟費用由上訴人巳○○、甲○○、丙○○、乙
○○、丁○○、午○○○、未○○、申○○○、己○○、庚○○
○、壬○○、癸○○、辛○○、子○○、丑○○、酉○○、黃吳
麗娟、黃彥儒、黃彥智、黃齡瑩、寅○○、戌○○○、卯○○、
亥○○及辰○○負擔。
上訴審訴訟費用由上訴人戊○○、巳○○、甲○○、丙○○、乙
○○、丁○○、午○○○、未○○、申○○○、己○○、庚○○
○、壬○○、癸○○、辛○○、子○○、丑○○、酉○○、黃吳
麗娟、黃彥儒、黃彥智、黃齡瑩、寅○○、戌○○○、卯○○、
亥○○及辰○○負擔。
    理  由
一、本件被繼承人林國泰與林紅英為父子，林國泰【民國（下同
    ）37年11月3日死亡】遺有之臺北市○○區○○段○○段375
    、710、710-2地號等3筆土地，林紅英（61年4月3日死亡）
    遺有之臺北市○○區○○段○○段435、468-1地號，玉成段3
    小段549-2地號，玉成段5小段23地號，南港段1小段961、96
    2、969、980、981、981-1、982、986、990-2、995、995-2
    、1016、1017地號等17筆土地，上訴人巳○○等人遲未辦理
    繼承登記，經上訴人臺北市稅捐稽徵處（下稱北市稅捐處）
    所屬南港分處按一般用地稅率核課被繼承人林國泰、林紅英
    之繼承人88年至93年地價稅，上訴人巳○○等人對於被繼承
    人林紅英遺留之17筆土地88年至92年地價稅部分不服，於94
    年1月12日向北市稅捐處陳情，經北市稅捐處所屬南港分處
    以94年1月21日北市稽南港甲字第09460017500號函復上訴人
    巳○○等人，渠等仍不服，申請復查，經復查決定：「關於
    林紅英繼承人巳○○等（除丁○○外）88年至91年地價稅部
    分復查不予受理，其餘復查駁回。」上訴人巳○○等人不服
    ，提起訴願，遭駁回後，遂提起行政訴訟。經原審法院95年
    度訴字第844號判決：「（第1項）原告（即除戊○○以外之
    上訴人巳○○等人）之訴關於90年度、91年度及92年度除原
    告戊○○部分外，訴願決定撤銷。（第2項）原告其餘之訴
    駁回。（第3項）訴訟費用由被告（即上訴人北市稅捐處，
    下同）負擔十分之三，原告戊○○負擔二分之一，餘由其餘
    原告負擔。」上訴人戊○○等人及上訴人北市稅捐處（其上
    訴狀贅列戊○○為被上訴人）乃分別就其敗訴部分提起上訴
    。
二、上訴人巳○○等人起訴主張：(一)林紅英88年至92年地價稅單
    ，其納稅義務人應為全體繼承人，惟北市稅捐處竟將納稅義
    務人誤寫為「林紅英（繼承人戊○○）」，未依稅捐稽徵法
    第16條製作繳納通知書，且未合法送達，自不發生稽徵效力
    及送達效力。(二)上訴人巳○○等人係利害關係人，而非納稅
    義務人，納稅義務人為「林紅英之全體繼承人」，而非「林
    紅英」，亦非「繼承人戊○○」或「上訴人巳○○等人中之
    任何一人」。上訴人北市稅捐處未依稅捐稽徵法第16條製作
    繳納地價稅通知單，亦未依該法第18條為合法送達，上訴人
    巳○○等人申請復查即係提起訴願。(三)上訴人戊○○雖未在
    收到稅單後之法定期間申請復查，惟依行政訴訟法第39條第
    1款「共同訴訟人中一人之行為有利益於共同訴訟人者，其
    效力及於全體」之規定，當亦可對稅單爭執，況戊○○並未
    受合法送達系爭地價稅單等語，求為判決：1.先位聲明：確
    認北市稅捐處就林紅英88年至92年之地價稅對「林紅英全體
    繼承人巳○○等人所為課徵地價稅之行政處分」違法。2.備
    位聲明：撤銷訴願決定、復查決定及原處分。
三、上訴人北市稅捐處則以：(一)系爭17筆土地依民法相關規定，
    為上訴人巳○○等人公同共有，依稅捐稽徵法第19條第3項
    及財政部93年9月1日台財稅字第0930452382號函釋意旨，該
    88年至91年地價稅繳款書，對全體繼承人之任一人送達者，
    對其餘繼承人亦發生效果。查88年至91年地價稅繳款書已分
    別於89年9月11日（繳納期間屆滿日為89年11月5日）、90年
    2月3日（繳納期間屆滿日為90年3月16日）、91年2月26日（
    繳納期間屆滿日為91年4月9日）、91年10月25日（繳納期間
    屆滿日為91年11月30日）送達於上訴人戊○○，此有掛號郵
    件收件回執影本4件附卷可參，因此88年至91年地價稅繳款
    書已合法送達予上訴人戊○○，其行政處分法律上效力當對
    系爭土地公同共有之繼承人生效。而上訴人戊○○未於稅捐
    稽徵法第35條第1項所定期間內申請復查，其地價稅稅額即
    告確定，上訴人巳○○等人對之不得再行爭執。上訴人巳○
    ○等人既為行政處分之相對人，自亦不得以利害關係人地位
    ，依訴願法第14條第2項規定提起訴願以為救濟。另就92年
    地價稅部分，上訴人巳○○等人自92年12月起陸續申請分單
    ，是92年地價稅，均按各繼承人名義發單徵收，且稅單皆已
    合法送達，上訴人巳○○等人亦皆已繳納，此有92年地價稅
    分單明細表及上訴人北市稅捐處地價稅徵銷明細檔附卷可稽
    。則系爭88年至92年之地價稅繳款書均已合法送達，上訴人
    巳○○等人主張上開繳款書未合法送達乙節，應不足採。(二)
    上訴人巳○○等人中，未申請復查者有辛○○、壬○○、癸
    ○○及庚○○○，此有上訴人巳○○等人94年2月16日復查
    申請書及國稅遺產稅共繼人檔查詢可參。上訴人巳○○等人
    歷次提起行政救濟之差異係因林登發於死亡後，其繼承人等
    4人繼受被繼承人之權利、義務參加訴訟，以致與申請復查
    之申請人名義不盡相同。(三)上訴人巳○○等人於被繼承人死
    亡時即已取得系爭土地之所有權，依土地稅法第3條第1項第
    1款規定即屬系爭土地之納稅義務人，與司法院釋字第622號
    解釋謂被繼承人生前稅捐債務不得以繼承人為納稅義務人有
    別。是北市稅捐處所屬南港分處以上訴人巳○○等人為納稅
    義務人，課徵系爭土地地價稅，並無違誤。(四)系爭88年至91
    年地價稅之繳款書業已合法送達，並經戊○○簽收在案，上
    訴人巳○○等人未依稅捐稽徵法第17條規定要求查對更正或
    申請分單，亦未依稅捐稽徵法第35條規定申請復查，依稅捐
    稽徵法第34條第3項規定，已屬確定案件，因逾期未繳納，
    經北市稅捐處所屬南港分處依稅捐稽徵法第39條第1項前段
    規定，移送法務部行政執行署臺北行政執行處強制執行，上
    訴人巳○○等人未依法向該處聲明異議，且系爭稅款業經該
    處於92年8月19日執行繳納完竣，是滯納金及執行費用部分
    尚無不應徵收之情事。綜上所述，88年至91年地價稅繳款書
    之納稅義務人欄僅載明「林紅英繼承人戊○○等」為納稅義
    務人，並向其送達88年至91年地價稅繳款書，並無不合等語
    ，資為抗辯，求為判決駁回上訴人巳○○等人之訴。
四、原審斟酌全辯論意旨及調查證據之結果，以：(一)按「繳納通
    知文書，應載明繳納義務人之姓名或名稱、地址、稅別、稅
    額、稅率、繳納期限等項，由稅捐稽徵機關填發。」；「納
    稅義務人如發現繳納通知文書有記載、計算錯誤或重複時，
    於規定繳納期間內，得要求稅捐稽徵機關，查對更正。」；
    「為稽徵稅捐所發之各種文書，得向納稅義務人之代理人、
    代表人、經理人或管理人以為送達，應受送達人在服役中者
    ，得向其父母或配偶以為送達；無父母或配偶者，得委託服
    役單位代為送達。為稽徵土地稅或房屋稅所發之各種文書，
    得以使用人為應受送達人。對公同共有人中之一人為送達者
    ，其效力及於全體。」，稅捐稽徵法第16條、第17條及第19
    條各定有明文。次按「行政處分以書面為之者，應記載下列
    事項︰一、處分相對人之姓名、出生年月日、性別、身分證
    統一號碼、住居所或其他足資辨別之特徵；如係法人或其他
    設有管理人或代表人之團體，其名稱、事務所或營業所，及
    管理人或代表人之姓名、出生年月日、性別、身分證統一號
    碼、住居所。」；「書面之行政處分自送達相對人及已知之
    利害關係人起；書面以外之行政處分自以其他適當方法通知
    或使其知悉時起，依送達、通知或使知悉之內容對其發生效
    力。」，行政程序法第96條第1項第1款及第110條第1項各定
    有明文。再者，「按債權人即稅捐機關，聲請強制執行滯納
    稅捐執行事件，應取得合法執行名義，並提出其證明文件，
    即應提出經依法課稅並合法送達債務人之稅捐繳款書正本及
    其送達證書或郵局雙掛號回執原本，法院始得據以實施強制
    執行，否則應駁回其聲請，又稅捐稽徵法第19條第3項雖規
    定『對公同共有人中之一人為送達者，其效力及於全體』，
    然依同法第12條之規定，共有財產，由管理人負納稅義務；
    未設管理人者，共有人各按其應有部分負納稅義務，其為公
    同共有時，以全體公同共有人為納稅義務人，除公同共有財
    產設有管理人者外，納稅義務人即為公同共有人全體，故債
    權人提出之稅捐納款書自應將全體公同共有人『列為』納稅
    義務人，並依法對其中一人為送達，始生效力及於全體公同
    共有人，進而發生對全體公同共有人具有執行名義效力之效
    果，乃當然解釋。」，臺灣高等法院85年度抗字第817號著
    有判決。又財政部72年11月23日台財稅第38330號函釋略以
    ，遺產稅繳稅通知書上『載有』多數納稅義務人者，如對其
    中之一人為送達，依照民法第1151條及稅捐稽徵法第19條第
    3項規定，其送達之效力及於全體；倘納稅義務人逾越法定
    期限仍未繳納者，即應移送法院強制執行，無須再向其他繼
    承人一一分別催繳取證等語。該函釋核與相關法規，並無不
    合。(二)經查，上訴人巳○○等主張系爭林紅英88年至92年之
    地價稅單，納稅義務人僅記載「林紅英(繼承人戊○○等)」
    ，並未記載其他共同繼承人，且僅向戊○○一人送達等情，
    為北市稅捐處所不爭，且有該等地價稅繳款書及掛號郵件送
    達回執影本附原審法院1卷可稽，該等地價稅繳款書既未記
    載其他共同繼承人，依據上開規定、判旨及說明，其地價稅
    單之效力應僅及於戊○○一人，對於戊○○以外之上訴人巳
    ○○等，並不發生處分之效力；且係依法不生處分之效力，
    而非處分無效；又其係未記載納稅義務人（受處分人）而不
    生處分之效力，非繳納通知文書有記載、計算錯誤或重複之
    情事，亦非「查對更正」得以更正之事項。是以上訴人巳○
    ○等主張「林紅英(繼承人戊○○)」並非林紅英地價稅之納
    稅義務人，記載「林紅英(繼承人戊○○)」之納稅義務人之
    地價稅通知單，對於戊○○不發生「通知繳納地價稅」之效
    力云云；北市稅捐處主張依稅捐稽徵法第19條第3項規定，
    該等地價稅繳款書對公同共有人即共同繼承人中戊○○之一
    人為送達，其效力及於其他共同繼承人云云，及北市稅捐處
    主張縱該等地價稅繳款書記載有誤，應屬要求稅捐稽徵機關
    查對更正之問題云云，均非可採。又上訴人巳○○等對於88
    年至92年之地價稅單，於94年2月18日申請復查時，共同繼
    承人中之林登發尚未死亡，故以林登發名義申請復查，經復
    查決定不服，復由林登發於94年9月12日與其他共同繼承人
    提起訴願，嗣林登發於94年12月22日死亡，訴願機關未通知
    其繼承人承受，逕以林登發為訴願人，於95年1月6日作成訴
    願決定，林登發之繼承人庚○○○、辛○○、壬○○、癸○
    ○等4人仍表不服，提起本件行政訴訟，有繼承系統表、戶
    籍謄本等件影本附原審法院1卷可稽，核無不合；北市稅捐
    處所稱上訴人巳○○等人中未提起復查者有辛○○、壬○○
    、癸○○及庚○○○等4人云云，核屬誤會。再者，本件係
    上訴人巳○○等對於北市稅捐處88年至92年記載「林紅英(
    繼承人戊○○)等」地價稅單之處分不服，而申請復查、提
    起訴願及提起行政訴訟，故本件係以該等地價稅單之處分為
    訴訟之程序標的，作為本件審理之範圍；故上訴人北市稅捐
    處所稱之後92年地價稅部分，因該年度地價稅單已應上訴人
    巳○○等之要求分為21單，該21單中多數限繳日期皆為93年
    2月至7月，惟其中2件（名義人皆為戊○○；管理代號：Z00
    0000000000000000000、Z000000000000000000000）之限繳
    日期分別為94年4月30日及94年8月30日云云，核屬其他之處
    分，不在本件上訴人巳○○等行政救濟及提起本件行政訴訟
    之範圍，故不在本件審理之範圍，先予敘明。(三)茲就上訴人
    巳○○等提起行政訴訟，是否合法及有無理由，分項說明如
    下：1.上訴人戊○○部分：查上訴人戊○○於94年2月18日
    提出復查申請書，惟查，上開88年至92年度之地價稅繳款書
    分別於89年9月11日（繳納期間屆滿日為89年1 1月5日）、
    90年2月3日（繳納期間屆滿日為90年3月16日）、91年2月26
    日（繳納期間屆滿日為91年4月9日）、91年10月25日（繳納
    期間屆滿日為91年11月30日）、92年10月24日（繳納期間屆
    滿日為92年11月30日）送達於戊○○，有該等地價稅繳款書
    及掛號郵件送達回執影本附原審法院1卷可稽，是戊○○就
    系爭17筆土地之88年至92年地價稅額之復查申請，均已逾繳
    納期限30日以上，依稅捐稽徵法第35條第1項第1款規定，其
    88年至92年地價稅稅額業已確定。戊○○對其已確定之88年
    至92年地價稅處分，提出復查申請，於法未合；嗣經復查決
    定不服，復提起訴願，亦非合法；訴願機關未為不受理之決
    定，而為訴願駁回之決定，理由雖有不當，其否准之法律效
    果並無二致。戊○○對於不合法之復查及訴願，復提起行政
    訴訟，即欠缺起訴之合法要件，為不合法，應予駁回。2.除
    戊○○外其餘上訴人部分：北市稅捐處88年至92年記載「林
    紅英(繼承人戊○○)等」地價稅單之處分，未記載其他共同
    繼承人，且僅向戊○○一人送達，對於戊○○以外之上訴人
    ，並不發生處分之效力，且戊○○部分之處分，其逾期未經
    合法申請復查，業已確定，已如前述。惟戊○○部分之處分
    ，對其餘上訴人巳○○等既未經合法送達，又其餘上訴人巳
    ○○等與戊○○既屬共同繼承人，對於戊○○部分之處分，
    其處分之效力及將來執行稅款等事項，均有直接法律上之利
    害關係，渠等對於戊○○部分之處分，自得以利害關係人之
    地位，於法定期間請求救濟。按「訴願之提起，應自行政處
    分達到或公告期滿之次日起30日內為之。利害關係人提起訴
    願者，前項期間自知悉時起算。但自行政處分達到或公告期
    滿後，已逾3年者，不得提起。」，訴願法第14條第1項、第
    2項定有明文；此在稅捐稽徵法之復查程序，並未設規定，
    惟同屬行政救濟程序，對於利害關係人之程序保障計，應得
    類推適用。故其餘上訴人巳○○等應得以類推適用訴願法第
    14條第2項之規定，以利害關係人身分，於各該地價稅單處
    分送達後3年內申請復查，合先敘明。(四)茲就戊○○外其餘
    上訴人基於利害關係人之地位，對於各該地價稅單處分提起
    行政救濟及本件行政訴訟，是否合法及有無理由，分別說明
    如下：1.88年度及89年度地價稅單處分部分：上開88年及89
    年度地價稅單部分，分別於89年9月11日（繳納期間屆滿日
    為89年11月5日）及90年2月3日（繳納期間屆滿日為90年3月
    16日）送達於戊○○，已如前述，則其餘上訴人於94年2月
    18日提出復查申請書，顯已逾3年法定不變期間，其復查申
    請，於法未合；復查決定以94年7月6日北市稽法甲字第0946
    0285300號復查決定以「關於林紅英繼承人巳○○等（除丁
    ○○外）88年至91年地價稅部分復查不予受理，其餘復查駁
    回。」，所憑理由雖有不當，惟其否准之法律效果尚無二致
    ；嗣其餘上訴人不服復查決定，復提起訴願，亦非合法；訴
    願機關未為不受理之決定，而為訴願駁回之決定，理由雖有
    不當，其否准之法律效果並無二致。其餘上訴人對於不合法
    之復查及訴願，復提起行政訴訟，即欠缺起訴之合法要件，
    為不合法，應予駁回。2.90年度、91年度及92年度地價稅單
    處分部分：(1)按「訴願決定書，應載明左列事項：三、主文
    、事實及理由。．．．」訴願法第89條第1項第3款前段定有
    明文。故「理由」為訴願決定應記載之法定事項，其欠缺理
    由之記載，而無從補正者，即有訴願決定之違法，為保障訴
    願人之程序利益及實體利益，應認訴願人請求撤銷為有理由
    ，將訴願決定撤銷，著由訴願機關另為適法之決定，合先敘
    明。(2)經查，90年度、91年度及92年度地價稅單處分部分，
    係於91年2月26日（繳納期間屆滿日為91年4月9日）、91年
    10月25日（繳納期間屆滿日為91年11月30日）、92年10月24
    日（繳納期間屆滿日為92年11月30日）送達於上訴人戊○○
    ，其餘上訴人以利害關係人身分，於94年2月18日提出復查
    申請書，並未逾3年法定不變期間，其復查申請，於法並無
    不合。又本件其餘上訴人於復查申請及提起訴願時，即主張
    該等年度地價稅單處分該課之稅率、稅額等均有違誤，且影
    響其他共同繼承人之權利等語；惟查，本件訴願決定就未記
    載其餘上訴人之該等年度地價稅單處分，認為依稅捐稽徵法
    第19條第3項規定，對經記載之共同繼承人戊○○一人送達
    ，效力及於其餘上訴人巳○○等云云，其程序上之意見，於
    法未合，已如前述；且對於其餘上訴人主張各節，並未就該
    等年度核課地價稅之系爭土地之價額、稅率、稅額及有無影
    響其他共同繼承人之權利等事項，實體審酌，敘明理由，揆
    諸前揭規定及說明，有「理由」不備之違法，且其未敘明理
    由，無從補正，則其餘上訴人就此部分，訴請撤銷決定，為
    有理由（按就訴訟類型之層次而言，確認訴訟對於撤銷訴訟
    具有「補充性」，本件其餘上訴人先位聲明之「確認違法訴
    訟」對於備位聲明「撤銷違法訴訟」，係基於補充之地位，
    其既得訴請「撤銷違法」，基於訴訟經濟之考量，即毋庸再
    論其「確認違法」之訴求。），應予准許。訴願機關就此撤
    銷部分，自應依法另為適法之決定。(3)至於上訴人丁○○部
    分，雖經北市稅捐處嗣以94年1月21日北市稽南港甲字第094
    60017500號函說明二略以，本分處曾於．．．分別函復被繼
    承人林紅英之88年至91年地價稅繳款書除丁○○外其餘繼承
    人均已合法送達且已繳納完竣，並無需重新發單之情事等語
    。惟查，上開88年至92年地價稅單並未記載上訴人丁○○，
    已如前述，是以該等處分對上訴人丁○○均未生效，就本件
    而言，其情形與其他之其餘上訴人，並無不同等由，乃將上
    訴人巳○○等之訴關於90年度、91年度及92年度除上訴人戊
    ○○部分外，訴願決定撤銷；並駁回上訴人巳○○等其餘之
    訴。
五、本院查：(一)按民法第1147條及第1151條規定：「繼承，因被
    繼承人死亡而開始。」「繼承人有數人時，在分割遺產前，
    各繼承人對於遺產全部為公同共有。」稅捐稽徵法第12條、
    第16條及第19條第3項規定：「共有財產，．．．其為公同
    共有時，以全體公同共有人為納稅義務人。」「繳納通知文
    書，應載明繳納義務人之姓名．．．等項，由稅捐稽徵機關
    填發。」及「對公同共有人中之一人為送達者，其效力及於
    全體。」（查98年7月10日司法院釋字第663號解釋僅宣告稅
    捐稽徵法第19條第3項之規定應自解釋公布日起，至遲於屆
    滿2年時，失其效力，並非立即將該條規定宣告為無效，是
    於本件仍應適用稅捐稽徵法第19條第3項規定）經查，系爭
    林紅英遺留之17筆土地，於林紅英死亡後，因繼承人未辦妥
    繼承登記，遺產仍未分割，所遺該17筆土地自屬繼承人公同
    共有，地價稅之納稅義務人即應為全體公同共有人，從而，
    上訴人北市稅捐處依前開規定，於系爭17筆繼承土地之88年
    至92年地價稅繳款書上載明納稅義務人為「林紅英（繼承人
    ：戊○○等）」，並向公同共有人中之一人戊○○為送達，
    其效力自及於公同共有人全體。上訴人巳○○等人雖主張該
    17筆土地之88年至92年地價稅繳款書應記載全體公同共有人
    為納稅義務人，上訴人北市稅捐處卻誤載為「林紅英（繼承
    人：戊○○等）」，則該地價稅繳款書並未能發生公法上之
    效力云云。查系爭17筆土地之原所有權人為林紅英，於林紅
    英死亡後，繼承人未履行辦妥繼承登記之公法上義務，致使
    稽徵機關無從確定全體繼承人，自屬可歸責於繼承人之事由
    ，則上訴人北市稅捐處在此情況下，就實質上向全體繼承人
    所為之稅捐核課確認性處分，憑以掌握有限之繼承人資料，
    而在88年至92年地價稅繳款書上載明「林紅英（繼承人：戊
    ○○等）」，亦即以「林紅英之繼承人（全體公同共有人）
    戊○○（已知繼承人姓名）等」為88年至92年地價稅繳款書
    之納稅義務人，於法並無不合。該88年至92年地價稅繳款書
    之處分相對人（受處分效力規制之人）應解為繼承人全體即
    全體公同共有人，而非已知之特定繼承人。又本件地價稅繳
    款書雖未逐一列載所有繼承人姓名，惟稽之稅捐稽徵法第19
    條第3項「為稽徵稅捐所發之文書對公同共有人中之一人送
    達者，其效力及於全體」之規定，本件地價稅繳款書既向公
    同共有人中之一人戊○○為送達，其效力及於公同共有人全
    體，則本件地價稅繳款書納稅義務人欄載為「林紅英（繼承
    人：戊○○等）」，亦難謂對原處分之合法性有所影響。(二)
    次按，稅捐稽徵法第35條第1項第1款規定：「納稅義務人對
    於核定稅捐之處分如有不服，應依規定格式，敘明理由，連
    同證明文件，依左列規定，申請復查：一、依核定稅額通知
    書所載有應納稅額或應補徵稅額者，應於繳款書送達後，於
    繳納期間屆滿翌日起算30日內，申請復查。」本件88年至92
    年地價稅繳款書，係分別於89年9月11日、90年2月3日、91
    年2月26日、91年10月25日、92年10月24日向公同共有人中
    之一人戊○○為送達，此為原審依法確定之事實，從而，上
    訴人巳○○等人（含上訴人戊○○）於94年1月12日向上訴
    人北市稅捐處陳情，並於94年2月18日提出復查申請書，均
    已逾越上開法定申請復查期限。系爭88年至92年地價稅處分
    業已確定。(三)原判決以上訴人北市稅捐處所填發之88年至92
    年地價稅繳款書，對上訴人戊○○以外之上訴人巳○○等人
    ，不生處分之效力，渠等對於戊○○之處分，可以利害關係
    人之地位，類推適用訴願法第14條第2項規定，於3年內申請
    復查，並認90年、91年及92年地價稅繳款書除上訴人戊○○
    部分外，其餘上訴人巳○○等人之復查申請並未逾期，訴願
    機關就此部分應依法為適法之決定。惟揆諸上開規定及說明
    ，原判決此部分（即原判決主文第1項部分）認事用法，容
    有未洽，上訴人北市稅捐處執以指摘（其上訴狀贅列戊○○
    為被上訴人），為有理由，且本件事證已臻明確，爰將原判
    決關於此部分廢棄，並駁回上訴人巳○○等25人（不含戊○
    ○）此部分在第一審之訴。(四)關於上訴人戊○○就88年至92
    年地價稅繳款書上訴部分，原審以上訴人戊○○申請復查逾
    期為由，認其對於不合法之復查及訴願，復提起行政訴訟，
    即欠缺起訴之合法要件，為不合法，因而駁回上訴人戊○○
    在原審之訴，原審此部分之認事用法並無違誤，上訴意旨指
    摘原判決就此部分適用法規錯誤，難認有理由，應予駁回。
    (五)至於上訴人巳○○等25人（不含戊○○）之上訴部分（亦
    即就88年至89年地價稅繳款書上訴部分），揆諸上開規定及
    說明，原判決就此部分駁回上訴人巳○○等25人在原審之訴
    ，其理由（認上訴人巳○○等人可以利害關係人之地位，類
    推適用訴願法第14條第2項規定，於3年內申請復查）固有未
    洽，惟駁回結果尚無二致，此部分仍應予維持。上訴人巳○
    ○等25人仍執前詞，指摘原判決此部分違誤，求予廢棄，並
    請求撤銷此部分訴願決定及復查決定，難認有理由，應予駁
    回。
六、據上論結，本件上訴人戊○○、巳○○、甲○○、丙○○、
    乙○○、丁○○、午○○○、未○○、申○○○、己○○、
    庚○○○、壬○○、癸○○、辛○○、子○○、丑○○、酉
    ○○、黃吳麗娟、黃彥儒、黃彥智、黃齡瑩、寅○○、戌○
    ○○、卯○○、亥○○及辰○○之上訴為無理由，上訴人北
    市稅捐處之上訴為有理由，爰依行政訴訟法第255條第1項、
    第256條第1項、第259條第1款、第98條第1項前段、第104條
    、民事訴訟法第87條、第85條第1項前段，判決如主文。
中    華    民    國    99    年    9     月    30    日
                    最高行政法院第四庭
                        審判長法官  劉  鑫  楨
                              法官  林  茂  權
                              法官  吳  慧  娟
                              法官  曹  瑞  卿
                              法官  林  金  本

以  上  正  本  證  明  與  原  本  無  異
中    華    民    國    99    年    10    月    1     日
                              書記官  吳  玫  瑩

司法院資訊處製作；財團法人民間司法改革基金會備份。
